臺灣臺中地方法院刑事判決　　　　　　　 100年度易字第82號
公　訴　人　臺灣臺中地方法院檢察署檢察官
被　　　告　阮士信
上列被告因詐欺案件，經檢察官提起公訴（99年度偵字第12860
號），本院判決如下：
    主    文
阮士信幫助犯詐欺取財罪，處有期徒刑月，如易科罰金，以新
臺幣壹仟元折算壹日。
    犯罪事實
一、阮士信依其為成年人之知識、經驗，明知如將個人之金融機
    構帳戶交付予不詳姓名年籍之人使用，能預見該他人有可能
    以所取得金融機關帳戶遂行財產上犯罪之目的，竟仍基於縱
    若取得其金融機關帳戶之人，自行或轉交他人用以實施詐欺
    取財等財產性犯罪，供作財產犯罪被害人匯款帳戶之用，仍
    不違背其本意之幫助使用其帳戶者向他人為財產性犯罪之不
    確定故意，於民國99年4月20日晚上7時許，在不詳地點，將
    其所有之臺灣中小企業銀行沙鹿分行(下稱臺灣企銀)帳號為
    00000000000000號帳戶之存摺影本、提款卡及提款密碼等資
    料，交付予真實姓名年籍均不詳之某成年人。嗣該成年人取
    得上開存摺、提款卡及提款密碼後，即與其他犯罪集團成員
    共同基於意圖為自己不法所有之犯意聯絡，分別為下列詐欺
    取財犯行：
(一)上開犯罪集團成員中之真實姓名年籍不詳某成年女子，佯裝
    成奇摩購物中心客服人員，於99年4月22日晚間6時49分許，
    以來電顯示為+000000000號電話撥打曾齡瑩之電話，向曾齡
    瑩表示其前於網路購物刷卡誤設為分期付款，要求曾齡瑩提
    供該銀行金融卡背面客服電話，嗣自稱國泰世華銀行人員以
    +00000000000號電話，要求曾齡瑩須到ATM前依指示重新設
    定，以此方式使曾齡瑩因而陷於錯誤，依詐騙集團成員之指
    示，於同日晚間7時40分許，在臺東市○○路○段459號澳盛
    銀行知本分行操作提款機，匯款29,998元至阮士信所有上開
    臺灣企銀帳戶，並遭提領。
(二)上開犯罪集團成員中之真實姓名年籍不詳某成年女子，佯裝
    成奇摩網拍的賣家，於99年4月22日晚間7時3分許，以來電
    顯示為00-000000000號電話撥打陳盈賓之電話，向陳盈賓表
    示其前於網路購物雖然是一次付清款項，可是因會計小姐輸
    入錯誤變成分期付款，要求陳盈賓須到ATM前依指示操作取
    消設定，以此方式使陳盈賓因而陷於錯誤，依詐騙集團成員
    之指示，於同日晚間7時44分許，在臺南縣關廟鄉○○路222
    號中央路郵局操作提款機，匯款新臺幣(下同)14989元至阮
    士信所有上開臺灣企銀帳戶，並遭提領。
(三)上開犯罪集團成員中之真實姓名年籍不詳之某成年人，於99
    年4月22日晚間7時37分許，先以來電顯示為00000000000號
    撥打胡詩崎之手機，向胡詩崎訛稱為網拍之賣家，並表示胡
    詩崎之前購物填到分期扣款單，會導致其分期扣款，嗣於同
    日晚間7時48分又接到以來電顯示為00000000000號電話撥打
    胡詩崎手機，佯裝為郵局客服人員，要求胡詩崎到提款機依
    指示操作，以此方式使胡詩崎因而陷於錯誤，依詐騙集團成
    員之指示，在臺南市○區○○路1段395號之國泰世華銀行操
    作提款機，先於同日晚間8時24分許，匯款5165元至阮士信
    所有上開臺灣企銀帳戶，再於同日晚間8時25分許，匯款
    3338 元至阮士信所有上開臺灣企銀帳戶，並均遭提領。
(四)嗣因陳盈賓、胡詩崎、曾齡瑩發覺受騙，分別報警，始循線
    查獲上情。
二、案經陳盈賓、胡詩崎、曾齡瑩訴由臺中市政府警察局烏日分
    局報告臺灣臺中地方法院檢察署檢察官偵查起訴。
    理    由
一、按被告以外之人於審判外之陳述，雖不符前4條之規定，而
    經當事人於審判程式同意作為證據，法院審酌該言詞陳述或
    書面陳述作成時之情況，認為適當者，亦得為證據。當事人
    、代理人或辯護人於法院調查證據時，知有第159條第1項不
    得為證據之情形，而未於言詞辯論終結前聲明異議者，視為
    有前項之同意，刑事訴訟法第159條之5定有明文。立法意旨
    在於傳聞證據未經當事人之反對詰問予以核實，原則上先予
    排除，惟若當事人已放棄詰問或未聲明異議，基於證據資料
    愈豐富，愈有助於真實發現之理念，且強化言詞辯論主義，
    法院自可承認該傳聞證據例外有證據能力。經查，本案檢察
    官及被告，對本判決後述實體部分所引之證人證述及書證內
    容，於本院準備程式及審理時均不爭執證據能力，猶未對之
    釋明有何顯不可信之情況，復未於言詞辯論終結前聲明異議
    ，本院審酌各該證據作成時之情形，亦無違法或不當取證之
    瑕疵，且均與本案之事實有關，認以之作為本案之證據亦無
    不適當之情形，依前開說明，就後述實體部分所引之證人證
    詞及書證內容，自具有證據能力。
二、訊據被告阮士信固坦承上開臺灣企銀帳戶確係其所申設，惟
    矢口否認有何幫助詐欺取財之犯行，辯稱：伊之臺灣企銀帳
    戶是於99年4月20日晚上7點遺失，遺失的地點已忘記，當日
    伊將該帳戶之存摺影本、提款卡及密碼等資料放在褲袋，密
    碼寫在紙上一起放在一個小的塑膠套云云。經查：
(一)被害人陳盈賓、胡詩崎、曾齡瑩於上揭時、地，確因接獲詐
    騙集團成員電話，分別佯裝為網路購物賣家、客服人員，對
    其等詐稱因之前於網路購物時，遭工作人員誤更改為分期扣
    款方式，將每月被連續扣款，要求其至自動櫃員機前操作，
    查詢是否已遭扣款云云，致使陳盈賓、胡詩崎、曾齡瑩因而
    陷於錯誤，依詐騙集團成員之指示，分別於99年4月22日晚
    間7時44分、8時24、25分、7時40分許，操作自動提款機，
    三人共計匯款53,490元至上開阮士信臺灣企銀帳戶內等情，
    已據被害人陳盈賓、胡詩崎、曾齡瑩於警詢中指述綦詳（參
    見警卷第3-7頁、臺中縣警察局烏日分局函第4-6頁），復有
    職務報告、臺南市警察局第二分局博愛派出所受理刑事案件
    三聯單、臺南縣警察局歸仁分局關廟分駐所受理各類案件紀
    錄表、受理刑事案件報案三聯單、受理詐騙帳戶通報警示簡
    便格式表、郵政自動櫃員機交易明細表（陳盈賓）、臺南市
    警察局第二分局博愛派出所受理各類案件紀錄表、臺南市警
    察局第二分局博愛派出所受理詐騙帳戶通報警示簡便格式表
    、內政部警政署反詐騙案件紀錄表、郵政存簿儲金簿封面及
    交易明細、國泰世華銀行自動櫃員機交易明細表、郵政自動
    櫃員機交易明細表（胡詩崎）(見警卷第8-20頁)、內政部警
    政署反詐騙諮詢專線紀錄表、臺中縣警察局臺東分局寶桑派
    出所受理詐騙帳戶通報警示簡便格式表、自動櫃員機轉帳明
    細、受理各類案件紀錄表、受理刑事案件報案三聯單(見臺
    中縣警察局烏日分局函第9、12-15頁)、職務報告書、職務
    報告、臺灣中小企業銀行沙鹿分行99年6月18日99沙鹿字第
    0261號函及檢附開戶資料及資金往來明細(見99年度核退字
    第829號卷第7-11頁)、臺灣中小企業銀行沙鹿分行100年1月
    14日、100年3月4日函及其附件在卷可憑（見本院卷二），
    足認被告所申設之上開臺灣企銀帳戶資料確實已供作不法犯
    罪集團成員向被害人陳盈賓、胡詩崎、曾齡瑩詐騙而取得財
    物所用甚明。
(二)被告雖以前揭情詞置辯，惟依一般社會常情，欲使用提款卡
    領取款項者，須於金融機構設置之自動櫃員機上依指令操作
    ，並輸入正確之密碼，方可順利領得款項，由此可見，如非
    經帳戶所有人同意、授權並告知提款卡密碼等情況，單純持
    有提款卡之人，欲隨機輸入號碼而領取款項之機會，以提款
    卡4位至12位密碼之設計，不法之人任意輸入號碼而與正確
    之密碼相符者，機率微乎其微，且稍有社會歷練、經驗之人
    ，均知提款卡應與其存摺、密碼分別保存，或者將密碼牢記
    心中，而不在任何物體上標示或載明密碼，以免徒增帳戶款
    項遭人持提款卡併同輕易得知之密碼盜領款項。查被告於本
    件案發時已為25歲之成年人，顯具有一般智識程度及社會經
    驗，前揭社會常情，應為其所熟知，被告實無將密碼書寫於
    紙張上並與提款卡一同收納，而徒增卡片遺失遭人盜領帳戶
    款項之風險。況金融機構之提款卡（含密碼）乃個人與金融
    機構往來之重要憑據，故一般人對於自己在金融機構帳戶所
    使用之提款卡，均慎重保管之，惟恐稍有疏失造成自己金錢
    難以彌補之損失，尤其對存提款密碼更多方保密，以免被他
    人得悉後，將有存款被冒領或遭其他非法使用之虞。且被告
    於偵查中，經檢察官詢其領款密碼為何，逕答以：「密碼是
    伊生日73年9月1日」，並稱係以其生日設定等語，則以被告
    斯時對系爭帳戶之領款密碼無任何記憶上之障礙觀察，被告
    豈有將之以載於紙張上之必要，所辯實亦明顯悖於一般人管
    理帳戶之常情，尚難憑信。再者，被告於本院審理時自承上
    開帳戶一直作為薪資轉帳使用，按諸常理，被告本應迅即申
    報遺失以維護權益，並防止他人盜用，惟被告竟稱：伊於99
    年4月20日晚間7時，發現該帳戶存摺影本、提款卡、寫有密
    碼之紙張遺失時，沒認為事情會這麼嚴重，未立即將提款卡
    停用，直至4月22日晚上11點才打電話停用上開帳戶提款卡
    云云(見警卷第2頁)，顯悖常情。再觀之被告上開臺灣企銀
    帳戶明細，被害人陳盈賓於99年4月22日晚間7時43分許匯款
    29,998元、曾齡瑩於99年4月22日晚間7時44分許匯款14,989
    元、胡詩崎於99年4月22日晚間8時23分、33分許分別匯款5,
    165元、3,338元，有被告上開帳戶之歷史交易明細在卷可稽
    (見本院卷二)，另被告係於99年4月23日凌晨0時0分26秒掛
    失上開提款卡，亦有臺灣企銀100年3月4日函附卷可憑(見本
    院卷二)，顯見被告係於上開被害人等將款項匯入被告上開
    帳戶後，始辦理掛失，被告稱其於99年4月22日有辦理停用
    上開帳戶之提款卡一節，亦與事實不符，是被告空言辯稱係
    遺失上開帳戶之存摺影本、提款卡、記載有密碼之紙張云云
    ，自無可採。
(四)復依上開帳戶交易明細所顯示，該帳戶自99年3月10日經提
    領906元後，帳戶內僅餘77元，於同年4月10日並無薪資轉入
    之紀錄，該帳戶迄至99年4月22日間，並無任何存提等交易
    紀錄，惟於99年4月22日，被告上開帳戶出現被害人曾齡瑩
    匯款29,998元、陳盈賓匯款14,989元、胡詩崎計匯款8,503
    元之紀錄，並旋即於同日遭提款，且該帳戶亦於當日即遭設
    定為警示帳戶，則觀諸上開帳戶之提領及結餘情形，核與一
    般幫助詐欺行為人通常於將金融機構帳戶資料交由犯罪集團
    成員使用前，會先將帳戶餘額提領至最低款項，始交付他人
    供作財產犯罪贓款匯入、提領之用等慣常作法相符，益徵本
    件確係被告本於不明之緣由，主動將上開帳戶之提款卡與密
    碼資料交付告知予他人知悉使用，並非如其所辯解之遺失云
    云，甚為明確。
(五)再徵諸詐欺取財犯罪集團既知利用他人之帳戶掩飾犯罪所得
    ，應非愚昧之人，當知社會上一般人如帳戶存摺、印章、提
    款卡、提款密碼遺失或遭竊，為防止拾（竊）得之人盜領存
    款或供作不法使用，必會於發現後立即報警或向金融機構辦
    理掛失止付，在此情形下，其等如仍以該帳戶作為犯罪工具
    ，則在被害人將款項匯入該帳戶後，極有可能因帳戶所有人
    掛失止付而無法提領，則其等大費周章從事犯罪之行為，卻
    只能平白無故替原帳戶所有人匯入金錢，此等損人不利己之
    舉，聰明狡詐之犯罪集團應無可能為之，換言之，犯罪集團
    份子為確信帳戶所有人不會報警或掛失止付，確定其等能自
    由使用該帳戶提款、轉帳，方能恃無忌憚要求被害人匯款至
    該指定帳戶。而參以詐欺集團人員並未對系爭帳戶做任何測
    試以確認帳戶是否遭凍結即逕予使用，亦有上開系爭帳戶交
    易明細可參，益顯詐欺集團成員當時係確信該帳戶可正常使
    用，並未掛失，依此，更徵系爭帳戶之存摺、金融卡及密碼
    ，確係被告自己交付犯罪集團成員無誤。
(六)按刑法上之故意，分直接故意（確定故意）與間接故意（不
    確定故意），「行為人對於構成犯罪之事實，明知並有意使
    其發生者」為直接故意，「行為人對於構成犯罪之事實，預
    見其發生而其發生並不違背其本意者」為間接故意；一般人
    至銀行開設帳戶並非難事，如非因財產犯罪等不法目的，依
    常情並無捨棄自己帳戶而迂迴收受他人帳戶使用之理，是被
    告對於不法詐騙集團成員可能將其所交付告知之提款卡等帳
    戶資料用來作為詐欺等財產犯罪之非法用途上，應有所預見
    ，且不違背其本意，其竟仍提供該等帳戶資料予不法詐騙集
    團成員使用，足見不法詐騙集團成員將被告交付之帳戶資料
    用來作為詐欺取財之用，為被告所容認及允許。另查金融機
    構帳戶可供款項之存匯、提領，係一般人均可輕易申請開設
    ，並無任何資格條件之限制，且金融存款帳戶，事關存戶個
    人財產權益之保障，其與存戶印鑑章、提款卡結合，專屬性
    、私密性更形提高；除非本人或與本人具密切關係之人，難
    認有何理由可自由流通使用該存摺、印章；一般人亦均有應
    妥為保管存摺及提款卡，以防止存摺及提款卡被他人冒用之
    認識，縱有特殊情況偶有將存摺、提款卡交付他人之需，亦
    必深入瞭解其用途後始行提供使用，實乃吾人日常生活經驗
    與事理；且存摺、提款卡等有關個人財產、身分之物品，如
    淪落不明人士手中，極易被利用為與財產犯罪有關之犯罪工
    具；而與他人於身分上不具密切關係之人，竟要求他人提供
    帳戶以為使用，此等行為，客觀上已屬可疑，且顯係供為某
    非正當資金進出使用，而隱瞞其流程及行為人身分曝光之不
    法意圖亦可預見；若此之社會現實，恆係一般人本於日常生
    活經驗即可體察，本件被告對此自亦難諉為不知，是被告提
    供其所申請設立之上開臺灣企銀帳戶存摺影本、提款卡與密
    碼等資料時，應有幫助他人犯詐欺取財罪之不確定故意，亦
    堪可認定。
(七)綜上所述，被告前揭所辯，無非事後飾卸之語，不足採信。
    本件事證已臻明確，被告幫助詐欺犯行洵堪認定。
三、按刑法上之幫助犯，係對於犯罪與正犯有共同之認識，而以
    幫助之意思，對於正犯資以助力，而未參與實施犯罪之行為
    者而言（最高法院75年度臺上字第1509號、88年度臺上字第
    1270號判決意旨可資參照）。是以，如未參與實施犯罪構成
    要件之行為，且係出於幫助之意思提供助力，即屬幫助犯，
    而非共同正犯。查上開犯罪事實欄一、中所述之犯罪集團所
    屬真實姓名年籍不詳之成年人等人基於共同意圖為自己不法
    之所有之犯意聯絡，以上述方式對被害人陳盈賓、胡詩崎、
    曾齡瑩予以詐欺取財，致使被害人陳盈賓、胡詩崎、曾齡瑩
    陷於錯誤，並因而交付本人之財物，上開真實姓名年籍不詳
    之成年人等人對被害人陳盈賓、胡詩崎、曾齡瑩之詐欺取財
    犯行顯已既遂，該真實姓名年籍不詳之成年人等人係共同犯
    刑法第339第1項之詐欺取財既遂罪，而被告提供上開帳戶資
    料予前述真實姓名年籍不詳之成年人等人，係基於幫助他人
    共同詐欺取財之不確定故意，且所為均屬刑法詐欺取財罪構
    成要件以外之行為，其等以幫助他人犯罪之意思而參與犯罪
    構成要件以外之行為，係犯刑法第30條第1項前段、第339
    條第1項之幫助詐欺取財罪，並應依刑法第30條第2項之規定
    ，按正犯之刑減輕之。被告一次提供其上開銀行帳戶資料供
    他人使用，而幫助詐欺集團成員詐騙被害人陳盈賓、胡詩崎
    、曾齡瑩之行為，係以單一之幫助詐欺行為，侵害多數被害
    人之財產法益，為想像競合犯，應依刑法第55條之規定從一
    重處斷。
四、爰審酌被告阮士信提供提供上開銀行帳戶供詐欺集團成員使
    用，助長詐欺集團財產犯罪之風氣，致本案被害人陳盈賓、
    胡詩崎、曾齡瑩受騙而匯款，實為當今社會層出不窮之詐財
    事件所以發生之根源，造成社會互信受損，擾亂金融交易往
    來秩序，影響層面甚大，且亦因被告阮士信提供上開銀行帳
    戶之行為，使執法人員難以追查該詐騙集團之真實身分，減
    少遭查獲之風險，有助長犯罪之虞，惟酌量被告阮士信之智
    識程度為國中肄業、家庭經濟狀況勉持、犯罪動機、目的、
    手段、提供帳戶之數量、對於被害人陳盈賓、胡詩崎、曾齡
    瑩所生之損害等一切情狀，量處如主文所示之刑，並諭知易
    科罰金之折算標準，以示懲儆。
據上論斷，應依刑事訴訟法第299條第1項前段，刑法第339條第1
項、第30條第1項前段、第2項、第55條、第41條第1項前段，刑
法施行法第1條之1第1項、第2項前段，判決如主文。
本案經檢察官林明誼到庭執行職務。
中    華    民    國    100   年    5     月    26    日
                  刑事第四庭  審判長法  官  吳進發
                                    法  官  黃益茂
                                    法  官  李婉玉
以上正本證明與原本無異。
如不服本判決應於收受判決後10日內向本院提出上訴書狀，並應
敘述具體理由；其未敘述上訴理由者，應於上訴期間屆滿後20日
內向本院補提理由書（均須按他造當事人之人數附繕本）「切勿
逕送上級法院」。
                                    書記官  林政佑
中    華    民    國    100   年    5     月    26    日
附錄論罪科刑法條
中華民國刑法第339條
（普通詐欺罪）
意圖為自己或第三人不法之所有，以詐術使人將本人或第三人之
物交付者，處 5 年以下有期徒刑、拘役或科或併科 1 千元以下
罰金。
以前項方法得財產上不法之利益或使第三人得之者，亦同。
前二項之未遂犯罰之。